# 请教版主及列位：或有对价及业绩补偿的会计处理

提问人：07rrchen1 时间：2017-1-22 17:50:36
一、案例：安妮股份以发行股份及支付现金收购畅元国讯100%股权， 2016 年 1 月披露预案， 2016 年 8 月过会。其中：业绩补偿条款如下：
业绩实现程度=(实际净利润/当年承诺净利润)x100%承诺方盈利补偿措施 2016 年 2017 年 2018 年100%以上无95%以上，低于100%适用公式，上市公司可决定豁免60%以上，低于95%适用公式30%以上，低于60%收购作价调整为原来的30%，超额支付的股份由上市公司以总价1 元回购注销 适用公式，若 2016 年的业绩实现程度低于60%，则购买资产的交易金额总额应当扣除 2016 年的补偿金额 30%以下收购作价调整为 1 元，超额支付的股份由上市公司以总价 1 元回购注销，2017~2018年度盈利补偿措施不再实施二、16.1.12，安妮股份回答深交所的问询（第 5 题），提到 2016 年若业绩未完成的的会计处理，我咨询立信事务所（标准部将或有对价确认为可供出售金融资产），处理方式不太一样，归纳如下：
时点安妮股份回答深交所-16.1立信-16.6合并日初始计量借：长期股权投资
贷：股本
资本公积-股本溢价 (购买日股价-面值)
银行存款借：长期股权投资
可供出售金融资产
贷：股本
资本公积-股本溢价 (购买日股价-面值)
银行存款或有对价后续计量借：可供出售金融资产-公允价值变动
贷：其他综合收益第一年业绩完不成， 1 元回购股票借：库存股 1
贷：银行存款等 1 借：库存股 （回购日的公允价值）
贷：可供出售金融资产
银行存款 1 借：其他综合收益
贷：营业外收入/投资收益注销库存股借：股本 （面值）
贷：库存股 1
资本公积-股本溢价借：股本 （面值）
资本公积-股本溢价
贷：库存股 （回购日的公允价值）返还现金借：银行存款
贷：营业外收入借：银行存款
贷：可供出售金融资产商誉减值测试借：资产减值损失
贷：商誉借：资产减值损失
贷：商誉
三、问题如下：
1 、或有对价的公允价值如何确认，我是否可以说购买日预计标的资产能完成业绩，将或有对价的金额确认为 0 ？立信的朋友表示第一年会根据评估报告与承诺业绩的差额确认或有对价，若第一年实现业绩，则冲减该或有对价并调整商誉。但我认为第一年业绩完不成，不应视为“购买日后 12 个月内出现对购买日已存在情况的新的或者进一步证据而需要调整或有对价”的情况，不应调整[size=15.3333px]或有对价及商誉的初始计量价值。
2 、若将或有对价确认为可供出售金融资产，合并报表层面，是否要抵消可供出售金融资产？
3 、对于收购方追加支付对价的情况，如何区分是按合并日确认或有对价or业绩完成日按超额业绩奖励计入应付职工薪酬进行处理？如坚瑞消防（ 300116 ）16.3.22收购沃特玛100%股权的案例。
四、附件1-4分别为安妮股份收购预案、回复深交所、立信标准部研究资料、坚瑞消防收购预案
问题较多，欢迎大家讨论，谢谢。
[img]file:///C:
¥Users¥Administrator¥AppData¥Roaming¥Tencent¥Users¥66590894¥QQ¥WinTemp¥RichOle¥Q5PV0)B[Q_7@@]FM4L3O2SG.png[/img][img]file:///C:
¥Users¥Administrator¥AppData¥Roaming¥Tencent¥Users¥66590894¥QQ¥WinTemp¥RichOle¥Q5PV0)B[Q_7@@]FM4L3O2SG.png[/img][img]file:///C:
¥Users¥Administrator¥AppData¥Roaming¥Tencent¥Users¥66590894¥QQ¥WinTemp¥RichOle¥Q5PV0)B[Q_7@@]FM4L3O2SG.png[/img]

回答人：chenyiwei
对于非同一控制下企业合并所涉及的或有对价的会计处理，证监会会计部《会计监管工作通讯 2016 年第 3 期》中也有说明，见附件附件 4 ：证监会会计监管工作通讯 2016 年第 3 期.pdf
(237.64 KB, 下载次数: 1174)
2017-1-23 05:16 上传
。
对此问题提示如下：
1 、项目组应注意区分“或有对价”和“购买日后 12 个月内因获得关于购买日已存在的状态或情况的进一步证据而对购买日的会计处理所作出的调整”的区别。这两者的本质差异在于：是否反映了购买日已存在的状态或情况（其区别类似于资产负债表日后事项中的调整事项和非调整事项的区别）。购买日后的业绩波动并不是购买日已存在的状态或情况，而是购买日后新出现的情况，因此即使该情况发生于购买日后 12 个月内，也不能调整购买日确认的合并成本和商誉，而只能将其影响计入损益处理。
2 、根据《企业会计准则第 37 号——金融工具列报》第八条“将来须用或可用企业自身权益工具进行结算的非衍生金融工具合同，且企业根据该合同将交付可变数量的自身权益工具”，不属于权益工具。因此，在需返还的股份数量等均随着标的企业实际实现业绩的情况发生变动，不满足权益工具的确认条件。
对于此类以上市公司收回股份的方式予以业绩补偿的，其一般会计处理原则为：
虽然有部分业绩补偿将以回购股份的方式体现，但该部分业绩补偿的基础仍然是根据实际盈利和承诺盈利之间的差额，根据股权收购协议（或盈利补偿协议）中约定的计算公式计算的应补偿金额。以股份补偿的做法，相当于业绩补偿义务人先将补偿款以现金的形式支付给上市公司，上市公司再以该现金金额根据约定的回购价格（一般等于原发行价）算出应回购的股份数，向业绩补偿义务人回购相应数量的本公司股份。因此，从经济实质上看，该交易可以分解为“补偿义务人向上市公司支付现金补偿”和“上市公司向补偿义务人回购股份”这两项独立的交易。对于前一项“补偿义务人向上市公司支付现金补偿”的交易，其会计处理仍遵循或有对价核算的一般原则，即上市公司应确认其公允价值变动并计入损益；相应地，对于后一项股份回购交易，相当于股份回购价款等于业绩补偿款，而不仅仅是上市公司支付给业绩补偿义务人的 1 元名义价款。只是在款项结算时，将上市公司应收的业绩补偿款和应付的股份回购款对冲后按净额结算，即只支付 1 元。
即，上市公司对于以股份回购形式体现的业绩补偿，其会计处理原则为：
（ 1 ）确定业绩补偿款的金额，确认一项或有对价资产，其公允价值变动计入损益。（该部分会计处理与现金形式的业绩补偿款的会计处理相同）
（ 2 ）对于以回购股份形式体现的业绩补偿，账务处理为：
借：股本（按回购的股本金额）
资本公积——股本溢价（差额，整笔分录的平衡数）
贷：或有对价资产（以股份回购形式结算的业绩补偿款金额）
银行存款（名义回购价格，一般为 1 元或 0 元）
（ 3 ）期末对商誉及其所属资产组的减值测试与现金形式的或有对价下相同。
关于或有对价问题也可参考本技术提示二《 2015 年上市公司年报会计监管报告》问题（ 1 ） 3 （ 1 ）。
3 、要注意或有对价公允价值变动和商誉减值之间的逻辑关系。目前常见的或有对价（业绩补偿）条款是依据购买日后一定年限内（一般是 3年）被购买方的实际业绩低于承诺业绩的差额，由被购买方的原股东向上市公司作出补偿，有些并购案例中还有在业绩承诺期满后对标的资产进行减值测试，并由被购买方的原股东就减值金额向上市公司作出补偿的条款。因此，或有对价的公允价值波动与资产负债表日对剩余业绩承诺期内被购买方可实现的业绩的预期相关（随着时间流逝，取得更多的信息，在资产负债表日所作出的未来盈利预测可能不同于原购买日的预测）。另一方面，根据《企业会计准则第 36 号——资产减值》的规定，资产组的可收回金额在很大程度上取决于其未来现金流量现值。因此，或有对价的公允价值和资产组的减值损失金额的确定都与未来现金流量的预测相关，因而存在一定的关联性。特别是，当确认或有对价公允价值变动的收益时，需要同时对资产减值损失（特别是商誉减值）的问题从严把握。而且，因为或有对价的公允价值变动只是和业绩承诺期内的业绩差额相关，而资产组减值测试需要用到未来更长期间内的修正后业绩预测数据，业绩承诺期内一旦出现实际业绩低于承诺业绩的情况，则通常需要调低对未来年度盈利的预期，因而通常情况下所确认的因或有对价公允价值变动所产生的收益应当小于需确认的商誉等资产减值损失。如果实际操作中出现了相反情形，应高度关注其背后的逻辑合理性问题。
或有对价是收购方与被收购方股东之间的交易，不是合并报表范围内的内部交易，因此在收购方合并报表层面不涉及抵销问题。
对于企业合并中或有对价（超额业绩补偿）和职工薪酬（利润分享计划）的区分问题，证监会会计部《 2013 年上市公司年报会计监管报告》中提示如下：
近年来，随着国家对个人创业的大力支持，社会上涌现了一批由自然人创建并担任核心管理人员的优秀的民营企业，这些企业成为上市公司收购的热点。上市公司收购这些企业后，出于企业平稳过渡及持续发展的考虑，被收购企业的创始人大多继续在企业任职。实务中常见的一种安排是，被收购方的个人股东承诺未来的任职期限，并承诺在提前离职时承担相应的赔偿责任；另有一些交易中，上市公司与个人股东约定，在未来服务期限届满并达到既定业绩条件时，上市公司支付给个人约定的款项。存在此类安排时，上市公司应考虑其支付给这些个人的款项，是针对其股东身份、为了取得其持有的被收购企业权益而支付的合并成本，还是针对其高管身份、为了获取这些个人在未来期间的服务而支付的职工薪酬。上市公司应结合相关安排的性质、安排的目的，确定支付的款项并据此进行相应的会计处理。
实务中，由于对准则的理解和把握不到位、对相关交易安排的实质缺乏深入分析，部分上市公司未能合理区分企业合并成本及合并日后的职工薪酬，将应在未来期间确认为成本费用的职工薪酬性质的款项作为合并成本进行会计处理，从而在高估合并商誉的同时，低估了合并当期及未来期间的成本费用。
通常情况下，如果款项的支付以相关人员未来期间的任职为条件，那么相关款项很可能是职工薪酬而不是企业合并的合并成本。此外，以下因素也有助于企业在实务中判断相关款项的性质：相关款项支付是对在企业任职的原股东的特殊安排，还是同样适用于不在企业任职的原股东；如果不考虑相关款项支付安排，这些原股东身份的个人作为高管的薪酬与其他高管相比是否处于合理水平；决定具体支付金额的因素与企业估值的关系等。
在实务操作中，实质性的判断标准最重要的就是：是否以被收购方原股东后续在被收购方的持续任职为条件。

提问人：zengfengxia 时间：2017-01-24 11:04:50
陈版，监管工作通讯中（四）原逆销交易形成的内部未实现利润在子公司处置后合并报表层面的会计处理原则纳入合并财务报表范围的企业之间发生的有关交易，不管交易方向是顺销还是逆销，前期未实现的内部损益在子公司处置后，都应在处置当期通过“投资收益”科目进行合并抵销，计入处置子公司当期合并财务报表的投资收益。 不考虑顺流逆流的处理，合并层面资产计价是否会受到影响？

回答人：chenyiwei
我对该条处理意见持保留态度。我仍然认为《瑞华研究 2010 ～ 2016 汇编》之“问题3-2-119（处置子公司时逆销交易标的资产价值在母公司报表和合并报表的调整问题）”中的意见是恰当的。

提问人：07rrchen1 时间：2017-01-30 12:06:20
谢谢版主的答复，顺祝新年好！关于第一个问题，想再确认一下： 1 ）关于或有对价的初始计量金额（预估承诺期的业绩完成能力），超出审计师的能力，审计师一般需要取得哪些资料来作为确认依据？ 2 ）关于或有对价的会计处理，以前很多案例没有进行初始计量，结合您的回复及立信的资料，若本案例标的 2016 年仅完成业绩承诺的50%，则需返还交易对价的70%(股份及现金各返70%)，标准及非标准的会计处理是否如下： 时点或有对价初始价值不为 0 或有对价初始价值为02016/9/30合并日初始计量借：长期股权投资 可供出售金融资产 贷：股本 资本公积-股本溢价 (购买日股价股数 - 面值 ) 银行存款借：长期股权投资贷：股本 资本公积 - 股本溢价 ( 购买日股价股数-面值) 银行存款2016/12/31根据预期业绩承诺完成率，对或有对价进行后续计量借：可供出售金融资产-公允价值变动 贷：其他综合收益2017/5/1第一年业绩完不成， 1 元回购股票并注销按本次补偿金额占预期补偿总金额的比例结转或有对价公允价值变动： 借：其他综合收益 贷：营业外收入确定本次业绩补偿款： 借：可供出售金融资产 贷：营业外收入 1 元回购股票并注销： 借：股本 （面值） 资本公积——股本溢价 贷：可供出售金融资产 （回购日回购股票的股价*股数） 银行存款 11 元回购股票并注销： 借：股本 （面值） 资本公积——股本溢价贷：可供出售金融资产 （股份补偿金额） 银行存款 1 返还现金借：银行存款 贷：可供出售金融资产 （现金补偿金额）
借：银行存款 贷：可供出售金融资产 （现金补偿金额）　商誉减值测试借：资产减值损失 贷：商誉借：资产减值损失贷：商誉

回答人：chenyiwei
1 、此问题类似于盈利预测，可在一定程度上利用评估师和行业专家协助工作，但审计师也需要参照 3111 号预测性财务信息审核准则的相关规定执行审核程序，以及根据 1421 号审计准则规定设计和执行利用专家工作的相关程序，不能完全依赖外部专家工作。 2 、或有对价的初始确认，倾向于作为以公允价值计量且其变动计入当期损益的金融资产，不建议作为可供出售类。今后（ 2018 年后）
的金融工具准则完全禁止了将或有对价资产指定为以公允价值计量且其变动计入其他综合收益的金融资产的做法。另外商誉减值应设置单独的“商誉减值准备”科目。除此之外，你的理解基本合理。

提问人：呼叫帮助 时间：2017-02-01 19:44:38
请教下陈版，证监会每期会计监管工作通讯在证监会网站能找到吗？可我找不到，，请指点下？

回答人：chenyiwei
你问下你们所里负责证监会中介机构监管信息系统填报的人员，他们应该有途径接触到这些信息，据说是在监管系统的页面上可以查到。公开的外网上是没有的。

提问人：kano00 时间：2018-05-15 15:23:47
请问陈老师，逆销交易中，若被处置的子公司系非全资子公司，按照您的意见，那在转回过程中归属于少数股东那部分如何处理？继续在合并报表层面保留少数股东权益？

回答人：chenyiwei
已经丧失控制权了，少数股东权益自然不会再有。这部分以前年度逆流交易未实现损益对处置日少数股权的影响会体现在合并报表的投资收益中。

提问人：a8730760 时间：2018-10-16 16:45:04
陈总，同一控制下企业合并应该不涉及或有对价的问题是吧，大股东未完成业绩对赌时，将未完成额直接计入资本公积。

回答人：chenyiwei
也会涉及业绩补偿（或有对价）安排，只不过与同一控制下合并相关的或有对价是直接计入权益。

提问人：wx_5af153f1919c 时间：2018-11-13 11:18:49
请问陈老师： 1 ）非同一控制下增发股票收购标的公司100%股权，因标的公司业绩承诺未实现， 1 元对价回购标的公司原股东持有的上市公司股份，按证监会的意见，现在应当计入公允价值变动收益。在完成回购并注销的时点，原计入公允价值变动收益需要转出调整至营业外收入吗？ 2 ）计入损益表的金额是否应当算作应纳税所得额？看到有的上市公司交了企业所得税，有的没有交，一直有疑惑。 请陈老师抽空指导，感谢。

回答人：chenyiwei
1 、或有对价是以公允价值计量且其变动计入损益的金融资产。最终结算后，累计的公允价值变动损益转入营业外收支。 2 、各地做法可能不一致，建议了解当地主管税务机关的把握口径。

提问人：老兵 701206 时间：2019-06-28 16:57:48
陈老师您好。 或有对价的初始确认，您个人也倾向于作为以公允价值计量且其变动计入当期损益的金融资产或金融负债。如果业绩承兑期限较长（3-5年），在购买日确定的或有对价作为金融工具，未来期间在财务报表上该如何列报？是长期资产或负债还是流动资产或负债？选择哪个报表项目较为合理？ 谢谢

回答人：chenyiwei
其他非流动金融资产。其中将在资产负债表日后一年内结算的为“一年内到期的非流动资产”。